臺灣臺中地方法院民事判決　九十二年度訴字第二八五四號
　　原　　　告　賀光勛於民國.
　　訴訟代理人　葉玲秀　律師
　　被　　　告　戊○○
　　訴訟代理人　林開福　律師
　　複　代理人　姜　萍　律師
　　　　　　　　楊國煜　律師
　　被　　　告　乙　○
　　　　　　　　丙○○
右當事人間請求履行契約等事件，經本院於民國九十三年十一月二十九日言詞辯論終
結，判決如左：
    主      文
被告應向財政部國稅以原告名義繳納新臺幣佰肆拾肆萬肆仟捌佰捌拾陸元之所得稅
、遲延給付稅款之滯納金及利息。
被告應給付原告新臺幣壹拾萬玖仟伍佰拾貳元，及被告戊○○、乙○應自民國九十
二年十月三十日起；被告丙○○應自民國九十三年五月二十七日起，均至清償日止，
，按年息百分之五計算之利息。
訴訟費用由被告負擔。
本判決於原告以新臺幣壹佰壹拾玖萬元為被告供擔保後，得假執行；但被告戊○○、
乙○如以新臺幣佰伍拾伍萬肆仟肆佰壹拾捌元為原告預供擔保，得免為假執行。
    事實及理由
壹、程序方面：
一、按當事人死亡者，於有訴訟代理人時，其訴訟程序不中斷，民事訴訟法第一百六
    十八條及第一百七十三條前段有明文規定，此項訴訟程序之不中斷，不以法院依
    同法第一百七十八條以職權裁定命當事人續行訴訟與否而有不同。伸言之，法院
    於當事人死亡而有訴訟代理人時，准承受訴訟人承受訴訟，或依職權以裁定命其
    續行訴訟，均可在訴訟程序進行中為之，故於應承受訴訟人不聲明承受訴訟，而
    他造當事人又不為承受訴訟之聲明之場合，法院仍得以死亡當事人名義而為審判
    ，最高法院五十三年度臺上字第七二號著有判決意旨可參。經查，本件原告賀光
    勛起訴後於民國九十三年十月十三日死亡，然其先前即委任葉玲秀律師為訴訟代
    理人，是本件訴訟程序並不當然停止，雖本件有原告賀光勛之配偶甲○○向聲請
    承受訴訟，惟原告賀光勛有部分繼承人即賀光湘、賀金城、賀金富、賀德芬等人
    向法院聲請拋棄繼承，經核准在案，此有臺灣彰化地方法院家事法庭九十三年十
    一月十六日之通知書影本附卷可參，又原告賀光勛之繼承人賴相宏、賴佩君、羅
    展敖、羅順夫及洪唯得等人（均為直系血親卑親屬），目前亦向上開法院聲請拋
    棄繼承，而原告賀光勛另有其他順位繼承人賀有桃、賀春桃、賀隆蛟、賀隆枝等
    年籍住所不詳大陸人士（均為其兄弟姊妹）、及祖父母、外祖母等人姓名年籍住
    所均屬不詳之大陸人士（原告之直系血親尊親屬均已死亡），此亦有原告訴訟代
    理人所提出之系統繼承附卷可參，是原告賀光勛除其配偶甲○○之外，是否均無
    其他繼承人？而該等大陸人士是否得知原告賀光勛死亡，而向法院聲請拋棄繼承
    ？尚無法得知，其情形與應承受訴訟之人不聲明承受訴訟相當，且本件被告復未
    為承受訴訟之聲明，揆諸上開說明，本院自仍得以原告賀光勛名義而為審判，先
    此敘明。
二、被告乙○、丙○○經合法通知，未於最後言詞辯論期日到場，核無民事訴訟法第
    三百八十六條所列各款情形，爰依原告訴訟代理人之聲請，由其一造辯論而為判
    決。
貳、實體方面：
一、原告方面：
  (一)先位部分：原告賀光勛為華民外科診所（下稱華民診所）名義上之負責人，負責
    一切醫務處理，華民診所之其餘事務則由被告戊○○、丁○○及吳管（已於七十
    九年一月十二日死亡）負責，吳管死亡後，其應負責部分，則由被告乙○承受，
    原告賀光勛遂於八十年八月三日與被告戊○○、乙○、丁○○（下稱被告戊○○
    等三人）約定結束彼此之合作關係，雙方並約定被告戊○○等三人負責華民診所
    所有之稅金及財務糾紛，並負責向稅捐處結算至八十年七月三十一日，七十九年
    度之綜合所得稅款應繳納之稅額為二百三十五萬七千零九十二元，其於八十八年
    度之應退稅額為五萬五千九百零四元、八十九年度之應退稅額為一萬五千一百五
    十六元，經財政部國稅局自動扣繳後，現尚欠二百二十八萬六千零三十二元，另
    八十年度之綜合所有稅為一百一十五萬八千八百五十四元，合計為三百四十四萬
    四千八百八十六元，被告戊○○等三人均未依約繳納，嗣原告賀光勛接獲法院限
    制出境之函令，而於八十五年十二月二十四日通知應履行協議書所約定之給付稅
    款義務，詎被告戊○○等三人拒不依約繳納，原告賀光勛因此而背負巨額稅款債
    務，丁○○又於九十年九月五日死亡，其子即被告丙○○既為丁○○繼承人，自
    應對繼承人之債務負給付之責，為此請求被告依約繳納前開未繳稅款、滯納金及
    利息。另被告遲延履行契約，致原告於八十八及八十九年度之應退稅額五萬五千
    九百零四元、一萬五千一百五十六元遭行政執行扣押取償，及原告存於土地銀行
    之存款三萬八千四千七百十二元亦遭扣款，合計十萬九千五百三十二元，均為因
    被告戊○○等三人遲延給付所生之損害，原告自得一併請求。並先位聲明請求：
    (一)被告應向財政部國稅局以原告名義繳納三百四十四萬四千八百八十六元之所得
    稅及遲延給付稅款之滯納金及利息；(二)被告應給付原告十萬九千五百三十二元，
    暨被告戊○○、乙○應自起訴狀繕本送達翌日起，被告丙○○應自民事追加暨證
    據調查聲請狀送達被告翌日起，均至清償日止，按年息百分之五計算之利息；(三)
    願供擔保，請准宣告假執行。
  (二)備位部分：退步言，解釋雙方訂立協議書時之真意，原告賀光勛仍須繳納華民診
    所之納稅義務人，原告賀光勛因被告戊○○等三人遲延給付，致尚欠稅款三百四
    十四萬四千八百八十六元，及原告賀光勛因此遭行政機關強制執行之十萬九千五
    百三十二元，合計本稅為三百五十五萬四千四百一十八元，及因遲延繳納所生之
    滯納金及利息，而華民診所1.七十九年之綜合所得稅稅款為二百三十五萬七千零
    九十二元，因被告戊○○等三人未依約履行，導致被告應於八十四年四月一日起
    逾二日按滯納金金額加計百分之一之滯納金至同年四月三十日止，並自同年五月
    一日起，應納之稅款、滯納金應自滯納期限屆滿之次日起至給付原告之日止，依
    郵政儲金匯業一年定期儲金固定利率，按日加計利息，被告並應給付原告行政救
    濟利息八十六萬零六百四十七元；2.八十年之綜合所得稅一百一十五萬八千八百
    五十四元，被告應於八十一年四月一日起每逾二日按滯納之金額加計百分之一滯
    納金至同年四月三十日止，並自同年五月一日，應納之稅款、滯納金應滯納期限
    屆滿之次日給付原告依郵政儲金匯業局一年定期儲金固定利率，按日加計利息。
    被告丙○○既為丁○○繼承人，自應對繼承人之債務負給付之責。備位聲明請求
    ：(一)被告應給付原告四百四十一萬五千零六十五元，及其中十萬九千五百三十二
    元部分，被告戊○○、乙○自起訴狀自起訴狀繕本送達翌日起，被告丙○○應自
    民事追加暨證據調查聲請狀送達被告翌日起，均至清償日止，按年息百分之五計
    算之利息；其中二百三十五萬七千零九十二元部分，應自八十年四月一日起每逾
    二日加計百分之一滯納金至同年四月三十日止，並自同年五月一日起，其中二百
    三十五萬七千零九十二元及滯納金應自滯納期限屆滿之次日起至清償日止，依郵
    政儲金匯業局一年定期儲金固定利率，按日加計利息，其中一百十五萬八千八百
    五十四元，應自八十一年四月一日起每逾二日加計百分之一之滯納金至同年四月
    三十日止，並自同年五月一日起，一百十五萬八千八百五十四元及滯納金應自滯
    納期限屆滿之次日起至清償日止依郵政儲金業局一年期定期儲金固定利率，按日
    加計利息。(二)願供擔保，請准宣告假執行。
二、被告乙○則以：其係於八十年八月三日僅係受託代理吳管家屬協議，該此協議僅
    與被告戊○○與丁○○間有關係，而與被告乙○間並無任何關係，況原告請求之
    稅捐係七十九年及八十年度之稅捐，吳管本身無需負擔，被告乙○未曾同意負擔
    稅捐及財務糾紛，僅因前述吳管曾與診所業務有關，受託至現場瞭解診所之情形
    而已。且原告所提出之協議書係以修改方式將「吳管代理人乙○」等字加入，且
    未由被告乙○蓋章或按指印確認，顯係事後所修改加入，難認為真實等語置辯。
    並聲明請求：(一)原告先位及備位之訴暨假執行之聲請均駁回；(二)如受不利判決，
    願供擔保請准免為假執行之宣告。
三、被告丙○○則以：其於父親丁○○生前，未同住一起，且丁○○於九十年九月五
    日因癌症死亡，尚有其他繼承人，並未留予其任何遺產，其亦不知悉丁○○生前
    尚欠原告所述之債務，故不予給付資為抗辯。另自承其未向法院聲請拋棄繼承及
    限定繼承。並聲明請求：原告先位及備位之訴暨假執行之聲請均駁回。
四、被告戊○○則以：系爭協議書僅約定被告戊○○應代原告負責處理華民診所之稅
    務問題，並無約定被告戊○○等三人均應負擔給付華民診所稅金，故原告依協議
    書之記載，要求被告戊○○負擔稅金，自無理由，且繳納稅捐為公法上之義務，
    不得由私人間約定移轉，是縱有此項約定亦屬無效，更何況被告戊○○所承擔之
    範圍，亦僅應限於華民診所營業收入所生之稅款，不包括原告於七十九年度及八
    十年度間因執行業務收入之薪資或其他個人所得所生之稅款部分，此項原告薪資
    及其他個人所得而生之稅款部分，自應由原告自行負擔。另關於原告請求遲延給
    付部分，因稅款為公法上之義務，清償期與契約無關，應屬未定清償期之債務，
    其損害應自催告時起算，然原告賀光勛於八十五年十二月二十四日之存證信函之
    催告內容，係催告被告向臺灣臺中地方法院繳納，並非依照債之本旨而為催告，
    故對被告不生效力，至於八十八年度之退稅款五萬五千九百零四元及八十九年一
    萬五千一百五十六元而稅務機關扣抵，及原告之三萬八千四百七十二元之存款，
    遭執行機關強制作為繳納七十九年之稅款，此均乃原告賀光勛履行其公法上義務
    ，此二筆金額之損失，與遲延損害無關。至於原告主張之行政救濟利息八十六萬
    零六百四十七元部分，亦因原告賀光勛未履行公法上之義務所生，並非遲延損害
    等語辯稱。並聲明請求：(一)原告先位及備位之訴暨假執行之聲請均駁回；(二)如受
    不利判決，願供擔保請准免為假執行之宣告。
五、兩造不爭執之事實：
  (一)華民診所八十年六月十三日經臺中市衛生局八十府衛字第五六九五八號吊銷開
    業執照，原告賀光勛與被告戊○○等三人同意結束華民診所營業，並向稅捐機關
    結算截至八十年七月三十一日為止之稅捐。
  (二)原告賀光勛為華民診所名義上之負責醫師，負責一切醫務，診所吊銷開業執照，
    結算之後，已領得應得款項，總計三十四萬五千元。
  (三)原告賀光勛取得款項，總計三十四萬五千元部分，包含七月份薪資六萬元、獎勵
    金十萬五千元、資遣費十八萬元等項目。
  (四)八十年八月三日所簽立之協議書內容係至少約定：被告戊○○、丁○○應負責華
    民診所所有稅金及財務糾紛，並義務保管病歷十年，並負責向稅捐處結算至八十
    年七月三十一日止。
  (五)吳管於七十九年一月十二日死亡，丁○○於九十年九月五日死亡，其繼承人之一
    為丙○○。
  (六)關於被告戊○○、丁○○均為本件系爭協議書之當事人。
六、得心證之理由：
    本件兩造所爭執之處，應在被告乙○是否為協議書負擔事項之當事人？被告丙○○是否得以其未繼承丁○○之積極財產及不知悉丁○○生前有約定負擔債務之情
    形，而得免除其給付責任？依照協議書約定之內容，係約定被告戊○○等三人應
    承擔華民診所稅金？或僅代為繳納？若此項約定為移轉繳納稅捐之約定，是否對
    被告戊○○等人無效？原告請求被告戊○○等三人應繳納之稅捐，是否包括原告
    賀光勛個人於七十九年度及八十年度間因執行業務收入之薪資或其他個人所得所
    生之稅款？
  (一)查原告主張原告賀光勛為華民診所名義上之負責人，負責一切醫務處理，該診所
    之其餘事務則由被告戊○○、丁○○及吳管（已於七十九年一月十二日死亡）負
    責，吳管死亡後，其應負責部分，則由被告乙○承受，原告遂於八十年八月三日
    與被告戊○○等三人約定結束彼此之合作關係，雙方並約定被告戊○○等三人負
    責華民診所所有之稅金及財務糾紛，並負責向稅捐處結算至八十年七月三十一日
    等情，業經其提出協議書原本為證，復查，原告聲請訊問被告戊○○，經被告戊○○到庭陳稱：「（原告複代理人問：是否認識原告賀光勛、乙○？）認識。」
    、「（原告複代理人問：是什麼原因認識他們？）股東關係。我是華民安養中心
    的股東。」、「（原告複代理人問：華民安養中心與華民診所有何關係？）一樣
    。因為我們沒有辦法直接經營華民安養中心，所以才成立華民診所來經營華民安
    養中心的事務。」、「（原告複代理人問：原告賀光勛是否擔任華民診所名義負
    責人？）是。」、「（原告複代理人問：八十年華民診所被吊銷執照，是否在八
    十年八月三日寫一份協議書？法官提示協議書）有」、「（原告複代理人問：現
    場幾個人簽名？）四個人當場簽，我、丁○○、乙○、賀光勛簽名，吳管已經死
    了所以沒有辦法簽。」、「（原告複代理人問：八十年吳管已經死亡，吳管那份
    分給何人？）吳管那一份是分給乙○。乙○本身頂替吳管那一份。」等語，足見
    被告乙○到現場簽立協議，乃因其承受吳管之股份，而參與協議，被告乙○抗辯
    其係受託代理吳管家屬協議云云，顯非可採，足見協議書內容並非僅關係戊○○
    、丁○○二人而已，尚包含被告乙○。復查，原告所提出之協議書關於約定「應
    負責華民診所所有稅金及財務糾紛，並義務保管病歷十年，並負責向稅捐處結算
    至八十年七月三十一日止。」等語上方除原有被告戊○○、丁○○外，另又修改
    加入「吳管代理人乙○」等字樣，惟按民法關於因法律行為使用文字時，並未限
    制其不得修改文字，對於有增加、刪除之情形，更無明文要求應蓋章並記明字數
    等事項，是尚難以協議書上未記載其增加字數及蓋章，即否認其真正，惟仍應審
    酌該文字記載之實際情形而為決定，經查，本院通觀協議書內容，主要之約定既
    係針對華民診所事後之稅金及財務糾紛約定善後事宜，而若去除前揭加入「吳管
    代理人乙○」等字樣，則被告乙○於協議書上之簽名即無任何實益，況且被告戊○○亦陳稱被告乙○承受吳管之股份，是基上所述，應認被告乙○應有同意共同
    負擔華民診所之稅捐債務，至於被告乙○辯稱前揭增修文字，係事後所加入云云
    ，應係變態事實，被告乙○對此復未能舉證證明，其所辯自難採信。
  (二)次按繼承人對於被繼承人之債務，負連帶責任，民法第一千一百五十三條第一項
    定有明文，此項規定並不以繼承人已取得被繼承人之積極遺產，或於繼承前知悉
    被繼承人之債務為限，又連帶債務之債權人，依同法第二百七十三條第一項規定
    ，得對於債務人中之一人或數人或其全體，同時或先後請求全部或一部之給付。
    經查，被告丙○○為丁○○之繼承人之一，此有戶籍謄本附卷可參，此亦為被告
    丙○○所不爭執，是被告丙○○自應就丁○○所負債務，與其他繼承人負連帶責
    任，而丁○○雖另有其他繼承人，然依上開規定，原告僅就被告丙○○一人起訴
    請求，自無不許，是被告丙○○抗辯其得不予給付云云，應非有據。
  (三)繼按解釋契約，固須探求當事人立約時之真意，不能拘泥於契約之文字，但契約
    文字業已表示當事人真意，無須別事探求者，即不得反捨契約文字而更為曲解，
    最高法院十七年上字第一一一八號著有判例可參，依照協議書之記載內容為：「
    甲方（即原告賀光勛）：賀光勛醫師為華民外科診所名義上負責醫師，負責一切
    醫務，該診所於民國年６月日經臺中市衛生局（府衛字第５６９５８號
    ）吊銷開業執照，結算之後，已領得應得款項，總計新臺幣拾肆萬伍仟元整，
    爾後絕無異議。乙方（被告戊○○、丁○○、吳管代理人等人）戊○○、丁○○
    、吳管代理人乙○應負責華民診所所有稅金及財務糾紛，並義務保管病歷十年，
    並負責向稅捐處結算至八十年七月三十一日止。甲乙雙方同意向當地稅捐機關結
    束華民外科診所營業，恐口無憑，特立此書為據」等語，足見協議書雙方係明白
    約定要由被告戊○○、丁○○、吳管代理人等人負責結算至八十年七月三十一為
    止之稅務，顯見被告戊○○等三人所應負責之稅務應係八十年七月三十一日結束
    營業前之稅務至為明確，而被告戊○○等三人若僅係單純代原告賀光勛代為繳納
    稅捐，協議書必將代繳後之求償事宜並為明文記載，然關於協議書甲項下，僅記
    載原告賀光勛領得款項後事後絕無異議等字樣，並未記載其他，顯見被告戊○○
    等三人繳納稅捐後，並無再向約定如何向原告賀光勛求償之字樣，是依照上開協
    議書約定情形，關於至八十年七月三十一日為止之稅務應終局由被告戊○○等三
    人繳納稅捐後承受負擔，始符情理，被告戊○○抗辯協議書內容並未約定由渠等
    承擔華民診所稅金云云，尚非可採。
  (四)又按納稅為人民公法上之義務，而依所得稅法第二條規定：凡有中華民國來源所
    得之個人，應就其中華民國來源之所得，依本法規定課徵綜合所得稅，此為強制
    規定，是若納稅義務人與他人約定由他人代繳，固難免其履行此公法上之義務，
    然依契約自由原則，此項仍發生私法上之效力，非謂納稅義務人不得與他人約定
    由他人代繳，若約定之人未為履行，納稅義務人非不得依據約定內容，請求履行
    代繳義務，或依據債務不履行之規定請求損害賠償。本件原告賀光勛與被告戊○○等三人約定由渠等代為繳納之所得稅，此項約定雖對於稅務機關並未發生拘束
    力，被告戊○○等三人未依約繳納時，其仍難免其繳納稅捐之公法義務，然其非
    不得依契約內容請求渠等履行義務，或依債務不履行之約定請求損害賠償，尚難
    據此推認上開約定全為無效，是被告戊○○於此所辯，尚非可採。
  (五)復查，原告賀光勛截至八十年七月三十一日為止，應繳納關於華民診所七十九年
    度之綜合所得稅稅額為二百三十五萬七千零九十二元，原告於八十八年度之應退
    稅額為五萬五千九百零四元、八十九年度之應退稅額為一萬五千一百五十六元，
    經財政部國稅局自動扣繳後，現尚欠二百二十八萬六千零三十二元，另八十年度
    之綜合所有稅為一百一十五萬八千八百五十四元，合計為三百四十四萬四千八百
    八十六元，提出交通部臺灣省中區國稅局行政執行案件移送書、應納金金額附表
    、本院財物案件債權憑證、財政部臺財訴字第０九一００四二四四０號、第00
    0000000號訴願決定書、行政法院八十七年度判字第四一號判決、土地銀
    行原告賀光勛帳戶交易明細影本各一份、財政部臺灣省中區國稅局訴願決定重核
    案件復查決定書影本二份為證，可信為真，雖協議書有約定原告賀光勛取得款項
    ，總計三十四萬五千元部分，包含七月份薪資六萬元、獎勵金十萬五千元、資遣
    費十八萬元等項目，然此等項目既由雙方協議由原告賀光勛領回，此部分之金額
    自已排除於華民診所之收入範圍內，當不在前揭稅捐單位所列應繳納稅捐之列，
    被告戊○○辯稱上開金額包括原告賀光勛於七十九年度及八十年度間因執行業務
    收入之薪資或其他個人所得所生之稅款部分云云，自非有據。
  (六)綜上所述，原告主張被告戊○○、丁○○、乙○有依照協議書履行繳納截至八十
    年七月三十一日為止之所有稅金等（即七十九年度、八十年度）之稅捐，自屬可
    採，被告戊○○等人均未依約繳納稅捐，又被告丙○○復為丁○○之繼承人，從
    而原告依據協議書之法律關係及繼承之法律關係，請求被告履行契約義務，自屬
    有據。復查，原告賀光勛七十九年度之綜合所得稅款應繳納之稅額為二百三十五
    萬七千零九十二元，扣除其遭財政部國稅局扣繳之八十八年度之應退稅額為五萬
    五千九百零四元、八十九年度之應退稅額為一萬五千一百五十六元，現尚餘二百
    二十八萬六千零三十二元，另八十年度之綜合所有稅為一百一十五萬八千八百五
    十四元，合計為三百四十四萬四千八百八十六元，是原告請求被告以其名義繳納
    如數之所得稅、遲延給付稅款之滯納金及利息，自屬有據，應予准許；另按修正
    前所得稅法第七十一條規定：納稅義務人應於每年二月一日起兩個月內，填具結
    算申報書，向該管稽徵機關，申報其上一年度內構成綜合所得總額或營利事業收
    入總額之項目及數額，以及有關減免、扣除之事實，並應依其全年應納稅額減除
    暫繳稅額及尚未抵繳之扣繳稅額，計算其應納之結算稅額，於申報前自行繳納。
    但短期票券利息所得之扣繳稅款不得減除。是關於稅捐之繳納應屬有固定之期限
    ，而協議書之內容既約定被告戊○○等三人有繳納稅捐之義務，該項債務應屬定
    有期限之債務，繼按給付有確定期限者，債務人自期限屆滿時起，負遲延責任。
    又債務人遲延者，債權人得請求其賠償因遲延所生之損害，民法第二百二十九條
    第一項、第二百三十條分別定有明文，被告戊○○等三人既未依約繳納，而導致
    八十八及八十九年度之應退稅額五萬五千九百零四元、一萬五千一百五十六元遭
    行政執行扣押取償，另原告存於土地銀行之存款三萬八千四百七十二元，合計十
    萬九千五百三十一元，此均為被告遲延給付所生之損害，原告自得一併請求，從
    而原告請求被告戊○○、乙○、丙○○給付原告十萬九千五百三十二元，及被告
    戊○○、乙○應自起訴狀繕本送達翌日（均為九十二年十月三十日）起，暨被告
    丙○○應自民事追加暨證據調查聲請狀送達被告翌日（即九十三年五月二十七日
    ）起，均至清償日止，按年息百分之五計算之利息，亦有理由，應予准許。
  (七)原告及被告戊○○、乙○分別陳明願供擔保請為宣告假執行或免為假執行，經核
    均與規定相符，爰分別酌定相當之擔保金額予以宣告。
  (八)本院已准許原告先位之訴，自毋庸再就備位之訴併予裁判，併此敘明。
七、訴訟費用負擔及假執行宣告之依據：民事訴訟法第七十八條、第八十五條第一項
    前段、第三百九十條第二項、第三百九十二條。
中　　　華　　　民　　　國　　九十三　　年　　十二　　月　　　三十一　　日
　　　　　　　　　　　　　　　　臺灣臺中地方法院民事第三庭
~B法　　　官　許　石　慶
右為正本係照原本作成。
如不服本判決，應於判決送達後二十日內，向本院提出上訴狀。
中　　　華　　　民　　　國　　九十三　　年　　 十二　　 月　　三十一　　日
~B法院書記官
